ACORDAO-COMPLETO-2367599

ACÓRDÃO 8708/2019 ATA 33/2019 - SEGUNDA CÂMARA

VISTOS, relatados e discutidos estes autos de tomada de contas especial instaurada pelo então Ministério do Desenvolvimento Social e Agrário (MDSA) em desfavor de Osni José Schroeder, como então prefeito de Rio Negrinho - SC (gestão: 2009-2012) , diante da parcial impugnação dos dispêndios inerentes ao Convênio 4/2010/SESAN destinado à implantação de feira popular na referida municipalidade em prol da comercialização direta de produtos dos agricultores familiares, urbanos e periurbanos, para a melhoria da renda do produtor, a maior disponibilidade de alimentos saudáveis e de baixo custo à população e a dinamização da economia local pela geração de empregos, com a maior circulação de mercadorias, a fim de estimular a diversificação da produção, promovendo a inclusão das famílias como mecanismo de controle e redução dos preços de alimentos básicos, além de aumentar o conhecimento técnico dos agricultores por meio da capacitação e de fortalecer o seu potencial empreendedor, a partir do aporte de recursos federais sob o valor de R$ 210.191,01, tendo a vigência do ajuste sido estipulada para o período de 30/6/2010 a 30/11/2011;
ACORDAM os Ministros do Tribunal de Contas da União, reunidos em Sessão da 2ª Câmara, diante das razões apresentadas pelo Relator, em: 
9.1. rejeitar as alegações de defesa apresentadas pelo responsável e, assim, julgar irregulares as contas de Osni José Schroeder, nos termos dos arts. 1º, I, 16, III, "c", e 19, caput, da Lei nº 8.443, de 1992, para condená-lo ao pagamento do débito apurado nos autos, atualizado monetariamente e acrescido de juros de mora, calculados desde as datas indicadas até o efetivo recolhimento, fixando-lhe o prazo de 15 (quinze) dias, contados da notificação, para que comprove, perante o Tribunal (art. 214, III, "a", do Regimento Interno do TCU - RITCU) , o recolhimento da referida dívida ao Tesouro Nacional, na forma da legislação em vigor, sob as seguintes condições:
	Valor original (em R$) :
	Data da Ocorrência:
	Situação:

	62.000,00
	07/12/2010

	1.727,00
	10/12/2010

	5.980,00
	19/09/2011

	10.897,50
	19/11/2010

	518,00
	17/12/2010

	300,00
	22/11/2010

	2.800,00
	19/09/2011

	466,56
	19/11/2010

	4.200,00
	19/09/2011

	3.705,00
	10/12/2010

	7.129,44
	19/09/2011

	4.960,00
	10/12/2010

	2.136,67
	13/12/2011
	já restituído

	21,85
	13/12/2011
	já restituído

9.2. aplicar em desfavor de Osni José Schroeder a multa prevista no art. 57 da Lei nº  8.443, de 1992, sob o valor de R$ 30.000,00 (trinta mil reais) , fixando-lhe o prazo de 15 (quinze) dias, contados da notificação, para que comprove, perante o Tribunal (art. 214, III, "a", do RITCU) , o recolhimento da referida dívida ao Tesouro Nacional, atualizadas monetariamente na forma da legislação em vigor;
9.3. autorizar, caso requerido, nos termos do art. 26 da Lei nº 8.443, de 1992, e do art. 217 do RITCU, o parcelamento das dívidas fixadas por este Acórdão em até 36 (trinta e seis) parcelas mensais e sucessivas, com a devida atualização monetária e os correspondentes acréscimos legais, esclarecendo ao responsável que a falta de pagamento de qualquer parcela importará no vencimento antecipado do saldo devedor, sem prejuízo das demais medidas legais;
9.4. autorizar, desde logo, nos termos do art. 28, inciso II, da Lei nº 8.443, de 1992, a cobrança judicial das dívidas fixadas por este Acórdão, caso não atendidas as notificações; e
9.5. determinar que a unidade técnica envie a cópia do presente Acórdão, acompanhado do Relatório e da Proposta de Deliberação, à Procuradoria da República no Estado de Santa Catarina, nos termos do art. 16, § 3º, da Lei nº  8.443, de 1992, para o ajuizamento das ações penais e civis cabíveis.

Tomada de Contas Especial instaurada pelo então Ministério do Desenvolvimento Social e Agrário (MDSA) em desfavor de Osni José Schroeder, como então prefeito de Rio Negrinho  SC, diante da parcial impugnação de dispêndios inerentes ao Convênio 4/2010/SESAN destinado à implantação de feira popular naquela municipalidade, a partir do aporte de recursos federais sob o valor de R$ 210.191,01, tendo a vigência do ajuste sido estipulada para o período de 30/6/2010 a 30/11/2011;

Segunda Câmara

Município de Rio Negrinho - SC.

3. Responsável: Osni José Schroeder (CPF XXX.429.899-XX).

13.1. Ministros presentes: Ana Arraes (Presidente), Augusto Nardes e Aroldo Cedraz.
13.2. Ministro-Substituto convocado: Weder de Oliveira.
13.3. Ministro-Substituto presente: André Luís de Carvalho (Relator).

ACORDAO-COMPLETO-2403735

Acórdão 8939/2020 - Segunda Câmara

ANDRÉ DE CARVALHO

Trata-se de tomada de contas especial instaurada pelo então Ministério do Desenvolvimento Social e Agrário (MDSA) em desfavor de Osni José Schroeder, como então prefeito de Rio Negrinho - SC (gestão: 2009-2012) , diante da parcial impugnação dos dispêndios inerentes ao Convênio 4/2010/SESAN destinado à implantação de feira popular na referida municipalidade em prol da comercialização direta de produtos dos agricultores familiares, urbanos e periurbanos, para a melhoria da renda do produtor, a maior disponibilidade de alimentos saudáveis e de baixo custo à população e a dinamização da economia local pela geração de empregos, com a maior circulação de mercadorias, a fim de estimular a diversificação da produção, promovendo a inclusão das famílias como mecanismo de controle e redução dos preços de alimentos básicos, além de aumentar o conhecimento técnico dos agricultores por meio da capacitação e de fortalecer o seu potencial empreendedor, a partir do aporte de recursos federais sob o valor de R$ 210.191,01, tendo a vigência do ajuste sido estipulada para o período de 30/6/2010 a 30/11/2011.
Após a análise final do feito, a auditora federal da Secex-TCE lançou o seu parecer conclusivo à Peça 61, com a anuência dos dirigentes da unidade técnica (Peças 62 e 63) , nos seguintes termos:
	" (...) 2. O convênio foi firmado no valor de R$ 215.515,81 (peça 1, p. 50) , sendo R$ 210.191,01 à conta do concedente e R$ 5.324,80 referentes à contrapartida. Teve vigência de 30/6/2010 a 30/11/2011 (peça 1, p. 66) , sendo os recursos liberados por meio das Ordens Bancárias 2010OB800648 (R$ 17.180,80) e 2010OB800649 (R$ 193.010,21) , ambas de 2/7/2010 (peça 1, p. 68 e 70) .
3.	O MDS fiscalizou o objeto do convênio em 23/11/2011, tendo sido emitido o Relatório de Vistoria in loco, datado de 5/12/2011 (peça 1, p. 94-98) , no qual consta, em resumo, que: i) a feira funcionava semanalmente às quartasfeiras, com menor quantidade de barracas, e aos sábados, em sua totalidade, estando em pleno funcionamento, proporcionando bom atendimento ao público de Rio Negrinho, além de proporcionar renda e autoestima aos beneficiários.
4.	Por meio do Ofício 460/2014 (peça 2, p. 21) , o MDS informou que a documentação referente à prestação de contas final do convênio foi apresentada por meio do Ofício 1/2012, de 9 de janeiro de 2012, e do Ofício DEPPE 32/2013, de 22 de novembro de 2013, e que após análise da referida documentação verificou-se a necessidade de apresentação, por parte do Sr. Osni José Schroeder, de informações e/ou documentos complementares, de forma a subsidiar o parecer técnico conclusivo. As informações apresentadas pelo responsável constam da peça 2, p. 27-45. Segundo consta na Nota Técnica 6/2016-COPC/CGEOF/SESAN/MDS, de 5/2/2016 (peça 3, p. 12) , por meio do Despacho 2/2016-CGAUP/DEISP/SESAN/MDS (fls. 1031 a 1033 do Volume VI) , a área técnica informou que a resposta do Sr. Osni não trouxe esclarecimentos adicionais à prestação de contas.
5.	Em 4/8/2015 foi elaborado o Parecer Técnico 28/2015-CGAUP/DEISP/SESAN/MDS (peça 2, p. 51-60, e peça 3, p. 1-5) , contendo o resultado da análise da prestação de contas final do convênio. No referido documento constam, em resumo, as seguintes informações:
a) para o atingimento do objeto, foram constituídas duas metas a serem alcançadas: ´implantar uma feira de agricultura familiar´ (Meta 1) e ´capacitar 49 feirantes para comercialização dos seus produtos´ (Meta 2) ;
b) o relatório de visita in loco não foi claro quanto à aquisição dos materiais adquiridos (se foram adquiridos nas quantidades e especificações previstas) e não apresentou informações sobre os dados exatos acerca da capacitação (tais como carga horária aplicada, quantidade de beneficiários participantes etc.) ;
c) os entendimentos sobre a exata execução das metas/etapas/fases foram baseados nos documentos físicos, naqueles dispostos no Sistema de Convênios (Siconv) e no processo TC Processo 034.521/2014-3 (encaminhado ao MDS) ;
d) da análise da documentação, chegou-se às seguintes constatações:
d.1) considerando que houve divergência sobre as informações prestadas acerca do quantitativo de beneficiários, que o relatório de visita não informou o referido quantitativo e que foram apresentados relatórios de beneficiários, entendeu-se que a execução do convênio ocorreu com a participação de 24 beneficiários (peça 2, p. 58-59) ;
d.2) em nenhum momento foi possível verificar a utilização das lavadoras de alta pressão adquiridas, uma vez que o convenente não apresentou qualquer indício de sua utilização para atender ao público do convênio (peça 2, p. 59) ;
d.3) não foi demonstrada a utilização dos freezers na feira, sendo nítida a utilização de caixas de isopor para conservação de produtos. Foi possível verificar que um dos freezers encontravase sob a posse da Cooperativa dos Agricultores Familiares de Rio Negrinho (Cooperine) e que outro era utilizado para a ´Merenda Escolar´, não havendo notícia de como eram utilizados os outros freezers (peça 2, p. 59-60) ;
d.4) não foi possível verificar por meio das fichas de controle de cessão de uso e termos de compromisso, a distribuição das cadeiras plásticas, tendo sido observado que poucas unidades estavam sendo utilizadas durante a feira;
d.5) considerando a ausência de controle por parte do convenente acerca da utilização dos equipamentos adquiridos com os recursos do convênio, o número de beneficiários e a quantidade de materiais localizados pela auditoria realizada no município, sugeriu-se a aprovação parcial da etapa relativa à aquisição de equipamentos permanentes, conforme consta abaixo: 
	Meta
	Etapa/fase
	Especificação
	Quantidade adquirida
	Quantidade Aprovada/Reprovação

	Barraca tipo tenda 5x5
	49
	24

	Freezer vertical 500 litros
	5
	Reprovação

	1
	1.1 - aquisição de material permanente
	Balança digital
	49
	24

	Lavadora de alta pressão
	2
	Reprovação

	Mesa plástica
	80
	24

	Cadeira Plástica
	320
	24 (*) 

 (*) Conforme consta na Nota Técnica 6/2016-COPC/CGEOF/SESAN/MDS (peça 3, p. 7-20) , a quantidade foi alterada para 96 unidades.
d.6) o convenente informou que foi entregue um kit contendo dez caixas plásticas, uma lixeira e dois uniformes para cada feirante. Assim, de acordo com a afirmação do convenente e considerando a distribuição desses materiais a 24 agricultores (item 3.4.1.6 - peça 2, p. 59) , sugeriu-se a aprovação parcial da etapa relativa à aquisição de material de consumo, conforme consta abaixo:
		Etapa/fase
	Especificação
	Quantidade adquirida
	Quantidade aprovada

	Caixa plástica de transporte de verduras
	1000
	240

	1
	1.2 - aquisição de material de consumo
	Uniforme - Jaleco (contrapartida) 
	100
	48

	Lixeira 60 litros (contrapartida) 
	60
	24

d.7) apesar das incongruências, o convenente, por meio das listas de presença, comprovou a participação de 25 beneficiários no curso de agroecologia. Comprovou-se, contudo, a aplicação de apenas oito horas/aula para 25 participantes, embora tenha sido prevista a aplicação de quarenta horas/aula a duas turmas de 25 participantes cada. Foi sugerida a aprovação parcial dessa etapa, nos termos abaixo:
	Meta
	Etapa/fase
	Especificação
	Quantidade adquirida
	Quantidade aprovada

	2
	2.1- contratação de serviços de terceiros (pessoa física) 
	Curso de agroecologia
	40 horas/aula
	8 horas/aula

d.8) com base nos relatórios fotográficos, apesar de não datados e não legendados, e no relatório de visita, foi possível inferir o funcionamento da feira e os impactos positivos de sua implementação, ainda que parcial, à população de Rio Negrinho/SC. Somente em razão deste aspecto afastou-se a reprovação total do convênio; e
d.9) a relação dos documentos inseridos pelo convenente no portal de convênios (Siconv) a título de prestação de contas não divergiu da apresentada no referido parecer e já analisada.
6.	Em 5/2/2016 foi emitida a Nota Técnica 6/2016-COPC/CGEOF/SESAN/MDS (peça 3, p. 7-20) , contendo as seguintes informações:
a) no tocante ao aspecto financeiro não restam pendências na comprovação da prestação de contas;
b) o saldo de convênio, no valor de RS 38.828,00, foi restituído ao Erário em 13/12/2011 (no prazo de devolução previsto no termo de convênio) , conforme comprovante de devolução (fl. 966 do volume V) e Registro de Arrecadação 2011RA000902 (fl. 1023 do vol. VI) ;
c) considerando a reprovação parcial proferida no Parecer Técnico 28/2015 e no Despacho 2/2016, ambos da CGAUP/DEISP/SESAN/MDS, verifica-se que o valor aprovado para esta prestação de contas totaliza R$ 78.776,08 e que o valor reprovado corresponde a R$ 106.106,42 (peça 3, p. 17) .
7.	Por meio do Despacho 16/2016-CGAUP/DEISP/SESAN/MDSA, de 26/6/2016 (peça 4, p. 47-60, e peça 5, p. 1-7) , o MDSA se manifestou a respeito das justificativas e alegações apresentadas pelo responsável (peça 3, p. 35-46, e peça 4, p. 1-39) , que solicitou reavaliação da glosa parcial apresentada no Parecer Técnico 28/2015-CGAUP/DEISP/SESAN/MDS. O entendimento exarado no referido despacho foi no sentido de corroborar as conclusões contidas no Parecer Técnico 28/2015.
8.	No Parecer Financeiro 54/2016 (peça 5, p. 13-29) foi relatado que:
a) o saldo remanescente proveniente dos rendimentos de aplicação financeira, não utilizado no objeto pactuado (R$ 884,69) , foi recolhido à União na sua totalidade, sem o devido cálculo da proporcionalidade, cabendo ao Município de Rio Negrinho/SC o valor de R$ 21,85, referente a 2,47% dos rendimentos devolvidos;
b) o convenente devolveu à conta do Tesouro Nacional o montante de R$ 3.014,20, referente à contrapartida, quando deveria ter devolvido R$ 877,53, restando, portanto, um saldo de R$ 2.136,67 a favor do município;
c) o MDSA deverá ressarcir ao Município de Rio Negrinho/SC o valor de R$ 2.158,52; e
d) foram efetuados os cálculos a fim de apurar o valor a ser ressarcido pelo município, considerando a participação proporcional dos recursos na execução do objeto, o valor efetivamente aprovado e o valor correto a ser devolvido ao Erário, resultando daí quantia de R$ 104.683,50.
9.	Diante do não saneamento das irregularidades apontadas e da não devolução dos recursos, instaurou-se a Tomada de Contas Especial. No Relatório de TCE (peça 6, p. 46-54) conclui-se que o prejuízo importaria no valor parcial dos recursos repassados (R$ 104.683,50) , imputando-se responsabilidade ao Sr. Osni José Schroeder, gestor do convênio, em razão da execução parcial das metas/etapas (participação de 24 beneficiários dos 49 previstos e materiais adquiridos e não utilizados no objeto do convênio) .
10. O Ministério da Transparência e Controladoria-Geral da União atestou a existência de elementos fáticos que indicaram a execução parcial dos objetivos pactuados no convênio (peça 38) . Após serem emitidos o Certificado de Auditoria, o Parecer do Dirigente e o Pronunciamento Ministerial (peças 30 e 38) , no sentido de irregularidade da prestação e contas, o processo foi remetido a esse Tribunal.
11. Na instrução inicial (peça 10) verificou-se que a tomada de contas especial não estava devidamente constituída e em condição de ser instruída, haja vista que não constavam dos autos o relatório, o certificado de auditoria e o parecer conclusivo do dirigente do órgão de controle interno. Dessa forma, tornou-se necessária a realização de diligência ao órgão de controle interno do Ministério do Desenvolvimento Social para que fossem juntados aos autos os referidos documentos, em vista do disposto nos arts. 10 e 13 da IN 71/2012.
12. Em cumprimento ao pronunciamento da unidade (peça 12) a diligência foi efetuada por meio do Ofício 1692/2018 (peça 13) . Em resposta, o MDS encaminhou a documentação constante das peças 15-39.
13. Na instrução antecedente (peça 40) , analisando-se os documentos nos autos, concluiu-se pela necessidade de realização de citação do Sr. Osni José Schroeder.
14. Constam abaixo as informações necessárias à caracterização da irregularidade.
Qualificação do responsável: Osni José Schroeder (CPF XXX.429.899-XX) , prefeito do Município de Rio Negrinho/SC, no período de 1º/1/2009 a 31/12/2012.
Irregularidade: não comprovação da boa e regular aplicação dos recursos recebidos por força do Convênio 4/2010/SESAN (Siconv 732275/2010) , em razão da ausência de comprovação de aquisição de 25 barracas, 5 freezers vertical 500 litros, 25 balanças digitais, 2 lavadoras de alta pressão, 56 mesas plásticas, 224 cadeiras plásticas, 747,65 caixas plásticas de transporte de verduras bem como de realização de 32 horas aula do curso de agroecologia.
Dispositivos violados: parágrafo único do art. 70 da Constituição Federal; art. 145 do Decreto 93.872/1986; art. 56 da Portaria Interministerial MPOG/MF/CGU 127/2008; subitem 2.2.1 da Cláusula Segunda do termo de convênio.
Quantificação do débito:
	Valor original
	Data da ocorrência
	Débito/Crédito

	R$ 62.000,00
	07/12/2010
	D

	R$ 1.727,00
	10/12/2010
	D

	R$ 5.980,00
	19/09/2011
	D

	R$ 10.897,50
	19/11/2010
	D

	R$ 518,00
	17/12/2010
	D

	R$ 300,00
	22/11/2010
	D

	R$ 2.800,00
	19/09/2011
	D

	R$ 466,56
	19/11/2010
	D

	R$ 4.200,00
	19/09/2011
	D

	R$ 3.705,00
	10/12/2010
	D

	R$ 7.129,44
	19/09/2011
	D

	R$ 4.960,00
	10/12/2010
	D

	R$ 3.014,20
	13/12/2011
	C

	R$ 21,85
	13/12/2011
	C

Valor total do débito atualizado até 25/2/2019: R$ 162.684,95. 
Cofre para recolhimento: Tesouro Nacional.
Conduta: deixar de cumprir integralmente os objetivos do Convênio 4/2010/SESAN (Siconv 732275/2010) ante a ausência de comprovação de aquisição de 25 barracas, 5 freezers vertical 500 litros, 25 balanças digitais, 2 lavadoras de alta pressão, 56 mesas plásticas, 224 cadeiras plásticas, 747,65 caixas plásticas de transporte de verduras bem como de realização de 32 horas aula do curso de agroecologia.
Nexo de causalidade: o não cumprimento integral do Convênio 4/2010/SESAN (Siconv 732275/2010) resultou em prejuízo ao erário pelo valor de R$ 101.647,45.
Culpabilidade: não há excludentes de ilicitude, de culpabilidade e de punibilidade; é razoável supor que o responsável tinha consciência da ilicitude de sua conduta; era exigível conduta diversa da praticada, qual seja, cumprir integralmente os objetivos do Convênio 4/2010/SESAN (Siconv 732275/2010) , adquirindo todos os materiais previstos bem como realizando o curso de agroecologia no total de horas aula previsto, ou seja, 40 horas.
15. Em cumprimento ao pronunciamento da unidade (peça 42) foi efetuada a citação do responsável, conforme se verifica abaixo:
	Ofício
	Data do ofício
	Data de recebimento do ofício
	Destinatário do Ofício
	Nome do recebedor do ofício
	Observação
	Fim do prazo para defesa

	1527/2019-TCU/Secex-TCE (peça 44) 
	9/4/2019
	24/4/2019 (vide AR de peça 45) 
	Osni José Schroeder
	Adolfo Kaminski
	Ofício recebido no endereço do responsável, conforme pesquisa de endereço constante nos sistemas CPF e CNPJ da Receita Federal (peça 43) .
	9/5/2019

16. O responsável apresentou suas alegações de defesa, conforme se verifica nas peças 4660.
EXAME TÉCNICO
17. Passa-se, a seguir, a descrever os argumentos apresentados pelo Sr. Osni José Schroeder, seguidos de suas respectivas análises.
Alegações de defesa apresentadas - peças 46-60
18. Alega que não deixou de cumprir com as obrigações previstas no convênio, aplicando a totalidade dos recursos a fim de alcançar os objetivos propostos no ajuste.
19. Informa que o município, desde 2010, passou a ter uma feira livre popular, que funcionava todos os sábados pela manhã e em alguns bairros às quartas feiras, exatamente como a proposta do convênio havia sido apresentada ao concedente, estando em funcionamento até os dias de hoje.
20. Noticia que o MDS fiscalizou o objeto do convênio em 23 de novembro de 2011, tendo emitido o Relatório de Vistoria in loco, datado de 5/12/2011 (peça 1, p. 94-98) no qual consta que a feira funcionava semanalmente às quartas feiras, com menor quantidade de barracas, e aos sábados, em sua totalidade, estando em pleno funcionamento, proporcionando bom atendimento ao público de Rio Negrinho, além de proporcionar renda e autoestima aos beneficiários.
21. Relata que o projeto foi aprovado pelo MDS, a verba foi liberada e todos os procedimentos licitatórios para a aquisição dos equipamentos foram realizados, tudo com base na lei e no convênio celebrado. Menciona que atualmente participam da feira mais de cinquenta pequenos produtores rurais, sendo atingidos todos os objetivos propostos no projeto.
22. Relata também que o projeto foi desenvolvido no ano de 2009, com a presença e participação de quarenta e nove produtores rurais, sendo que em razão do passar do tempo e da demora entre a elaboração do projeto e sua aprovação efetiva, de quase dois anos, muitos deles desanimaram e desistiram do projeto, sendo substituídos quando os recursos foram liberados, a fim de contemplar o maior número possível de agricultores.
23. Afirma que está sendo punido por um detalhe meramente administrativo em razão da substituição de agricultores e a entrega dos bens e equipamentos a esses ´novos´ ou ´outros´ produtores rurais. Segundo o responsável, os equipamentos estão sendo utilizados e a comercialização dos produtos está sendo realizada.
24. Informa que os trâmites burocráticos para a celebração de convênios eram e são, ainda hoje, realizados por departamento específico (no presente caso pela servidora Ana Schukoski) , sem qualquer participação, interferência ou acompanhamento de sua parte, e que o convênio chegou ao seu conhecimento pronto para ser assinado, pois todas as tratativas já estavam acordadas entre o concedente e o Departamento de Projetos.
25. Ressalta que foi feita a entrega dos equipamentos e houve substituição dos agricultores por meio da Secretaria de Agricultura do Município de Rio Negrinho, sem sua participação ou conhecimento, e que soube da desistência e substituição somente quando o concedente apontou a irregularidade.
26. Afirma que querer imputar-lhe responsabilidade em razão da não aprovação total das contas apresentadas alguns anos depois, pelo fato de ter havido substituição de alguns agricultores, não tendo havido má-fé ou dolo nessa substituição, é medida por demais severa e equivocada.
27. Informa que todos os equipamentos foram adquiridos por licitação pública, e pagos, e que foram juntados aos autos notas fiscais, empenhos e comprovantes de pagamentos referentes à totalidade dos produtos e equipamentos adquiridos com recursos do convênio, a fim de comprovar que todos os itens foram adquiridos, entregues e pagos com recurso do convênio, sendo legitimamente utilizados pelos agricultores do município.
28. Relata que os documentos juntados aos autos comprovam a aquisição das 25 barracas, 5 freezers vertical 500 litros, 25 balanças digitais, 2 lavadoras de alta pressão, 56 mesas plásticas, 224 cadeiras plásticas e 747,65 caixas plásticas de transporte de verduras, bem como de realização de 32 horas do curso de agroecologia. Noticia que com a comprovação da aquisição de todos esses produtos fica sanada a irregularidade apontada no item 1, letra 'a', do Oficio 1527/2019-TCU/Secex-TCE, e comprovada a boa e regular aplicação dos recursos recebidos por foça do convênio. Segundo o responsável todos esses produtos foram adquiridos e entregues aos agricultores cadastrados e aos agricultores substituídos.
29. Assevera que a abertura da TCE foi de iniciativa do prefeito que o sucedeu, o qual não permitiu sequer o acompanhamento do processo por parte do responsável, não tendo sido respeitado o princípio do contraditório. Alega que lhe foi atribuída responsabilização apenas por ter assinado o convênio.
30. Alega que não pode ter a prestação de contas rejeitada por ter assinado o convênio, pois não seria atendido o princípio constitucional da proporcionalidade.
31. Por fim, afirma que todos os atos por ele praticados foram de boa-fé e que não houve prejuízo ao Erário e requer seja possibilitada a realização de sustentação oral acerca dos fatos e argumentos ora apresentados.
Análise
32. Foram juntados aos autos, dentre outros documentos, notas fiscais, empenhos e comprovantes de pagamentos referentes à totalidade de produtos e equipamentos adquiridos com recursos do convênio, a fim de comprovar que todos os itens foram adquiridos, entregues e pagos com recurso do convênio (peças 58-59) .
33. Contudo, as notas fiscais anexadas aos autos (peça 56, p. 3, peça 57, p. 4, peça 49, p. 3, peça 55, p. 3, peça 53, p. 4, peça 50, p. 2, peça 52, p. 4 e 10, peça 51, p. 4, peça 59, p. 12 e peça 48, p. 2) não devem ser consideradas como novos elementos de prova, haja vista que tais documentos já serviram de fundamento para a caracterização da irregularidade e o consequente dano ao Erário apurado pelo concedente, conforme se verifica na instrução anterior (peça 40, p. 5) .
34. O cerne da questão relativa ao débito não é somente a comprovação da aquisição dos produtos e equipamentos, mas sim a conjugação desse fato com a efetiva utilização pela totalidade de beneficiários participantes do projeto, conforme amplamente discutido nos autos.
35. Conforme consta no Parecer Técnico 8/2010 (peça 1, p. 14) , o projeto previa o atendimento a 49 beneficiários diretos.
36. Contudo, na Nota Técnica 16/2014-CGAUP/DEISP/SESAN/MDS (peça 8, p. 49-64, e peça 2, p. 1-7) foi relatado, em relação à documentação física, que o convenente havia apresentado como beneficiários à época apenas 24 pessoas, sendo atingido apenas 49% dos objetivos previstos no convênio, que previa a participação de 49 beneficiários. Foi relatado ainda que diante daquele cenário, no qual a aquisição dos materiais permanentes e de consumo previstos no plano de trabalho satisfariam a necessidade dos 24 beneficiários atendidos, cabia ao convenente esclarecer o motivo da aquisição adicional de freezers, mesas plásticas, cadeiras plásticas e caixas plásticas, e se os mesmos estavam sendo efetivamente aplicados no objeto do convênio, ou seja, na feira.
37. Em relação a esse fato, o responsável apresentou justificativa (peça 2, p. 27-45) , informando que todos os materiais adquiridos eram, até dezembro de 2012, utilizados no objeto do convênio, e que da previsão inicial de 49 agricultores beneficiários, houve desistências em razão da demora na liberação dos recursos, restando somente 24.
38. Conforme relatado na instrução anterior (peça 40, p. 2) , em 4/8/2015 foi elaborado o Parecer Técnico 28/2015-CGAUP/DEISP/SESAN/MDS (peça 2, p. 51-60, e peça 3, p. 1-5) , contendo o resultado da análise da prestação de contas final do convênio, tendo sido constatado que a execução do convênio ocorreu com a participação de 24 beneficiários (peça 2, p. 58-59) , considerando que houve divergência acerca das informações prestadas acerca desse quantitativo, que o relatório de visita (peça 1, p. 94-98) não informou o referido quantitativo, e que foram apresentados relatórios de beneficiários.
39. Constata-se, pelo exposto, que não havia sido comprovado até aquele momento a quantidade efetiva de agricultores beneficiários do projeto.
40. Nas alegações de defesa ora juntada aos autos o responsável informa que houve substituição dos agricultores beneficiários, mas não apresentou elementos comprobatórios acerca da quantidade efetiva de participantes do projeto. Como consequência, não se pode afirmar que houve aplicação da totalidade dos recursos do convênio.
41. Cumpre ressaltar que o responsável considera que está sendo punido por um detalhe meramente administrativo, ou seja, a substituição dos agricultores e a entrega dos bens e equipamentos a esses ´novos´ ou ´outros´ produtores rurais. Tal alegação não pode prosperar pois deve ficar demonstrado o nexo de causalidade entre os recursos repassados e sua aplicação no objeto conveniado.
42. Em relação à aquisição dos freezers e das lavadoras de alta pressão, foi alegado apenas que os documentos juntados aos autos comprovam tais aquisições. Entretanto, conforme consta relatado na instrução anterior (peça 40, p. 2) e com base no Parecer Técnico 28/2015CGAUP/DEISP/SESAN/MDS (peça 2, p. 51-60, e peça 3, p. 1-5) em nenhum momento foi possível verificar a utilização das lavadoras de alta pressão adquiridas (não foi apresentado pelo convenente qualquer indício de sua utilização para atender ao público do convênio) e não foi demonstrada a utilização dos freezers na feira (sendo nítida a utilização de caixas de isopor para conservação de produtos, não havendo notícia de como eram utilizados os outros freezers) . Portanto, a presente irregularidade não deve ser afastada.
43. Em relação ao curso de agroecologia foi anexada documentação a fim de comprovar sua realização (peça 48) . Entretanto, o convenente não comprovou a realização das 40 horas/aula, haja vista que não apresentou as listas de presença, meio pelo qual foram comprovadas as oito horas/aula para 25 participantes, conforme relatado no item 8, subitem d.7, da instrução anterior (peça 40) . Portanto, o responsável também não logrou êxito em afastar essa irregularidade.
44. No que tange à alegação de ausência de responsabilidade pelo fato de ter havido substituição dos agricultores por meio da Secretaria de Agricultura do Município de Rio Negrinho, sem sua participação ou conhecimento, cumpre informar que fazer tal afirmativa é desconhecer os princípios da competência e da responsabilidade. A competência é delegável, a responsabilidade, não, conforme se verifica em trecho extraído do voto exarado no TC Processo 008.989/2016-8 (Acórdão 170/2018-TCU-Plenário) :
Diversos julgados desta Corte de Contas deixaram consignado que a delegação de competência não implica delegação de responsabilidade, competindo ao gestor delegante a fiscalização dos atos de seus subordinados, especialmente em situações nas quais, pela importância do objeto e materialidade dos recursos envolvidos, a necessidade de supervisão não pode ser subestimada.
45. A importância do objeto e a materialidade dos recursos envolvidos, mencionados no voto supra, vê-se amplamente caracterizadas pela justificativa da proposição do projeto constante no Plano de Trabalho (peça 1, p. 2-4) , conforme se constata de trecho dela extraído:
A feira livre dará a oportunidade a nossos agricultores de comercializarem seus produtos e agirá como forma de aumentar a renda familiar e gerar assim oportunidades necessárias para a valorização de nossa comunidade que busca alternativas de geração de renda e emprego.
Rio Negrinho tem uma área rural muito grande, e é de grande importância para a comunidade rural que disponibilize os recursos para a efetivação da feira, pois dará oportunidade e incentiva as famílias a permanecerem no campo.
Todos os integrantes cadastrados para o projeto Feira da Família já estão aguardando a referida feira com disponibilização de produtos a serem comercializados sendo que precisamos de recursos necessários para a concretização da mesma.
Além desta feira os agricultores participarão do Programa de Aquisição de alimentos (PAA) e do Programa de alimentação Escolar (Merenda Escolar) formando uma base econômica para que haja um desenvolvimento rural sustentável das famílias assentadas e dos agricultores familiares do município.
46. Cumpre informar, em relação à necessidade de supervisão, que o próprio termo do Convênio 4/2010/SESAN (peça 1, p. 4466) já a previa, conforme se constata do Subitem 2.2.11 da Cláusula Segunda do referido ajuste:
2.2.11 supervisionar e coordenar, no seu âmbito, as ações que assegurem a implementação satisfatória do objeto deste Convênio.
47. Vale ressaltar que a pretensão punitiva do TCU, conforme Acórdão 1441/2016-TCU-Plenário, que uniformizou a jurisprudência acerca dessa questão, subordina-se ao prazo geral de prescrição indicado no art. 205 do Código Civil, que é de 10 anos, contado da data de ocorrência da irregularidade sancionada, nos termos do art. 189 do Código Civil, sendo este prazo interrompido pelo ato que ordenar a citação, a audiência ou a oitiva do responsável. No caso em exame, não ocorreu a prescrição, uma vez que a liberação dos recursos ocorreu em 2/7/2010 e o ato que ordenou a citação ocorreu em 9/4/2019.
48. Não havendo nos autos elementos que possam atestar a boa-fé do Sr. Osni José Schroeder, devem ser rejeitadas as alegações de defesa do responsável, devendo as contas serem julgadas irregulares, condenando-o ao débito apurado e aplicando-lhe a multa prevista no art. 57 da Lei 8.443/1992.
CONCLUSÃO
49. Em face da análise promovida nos itens 17-48 da seção 'Exame Técnico' e inexistindo nos autos elementos que permitam concluir pela ocorrência de boa-fé ou de outros excludentes de culpabilidade na conduta do Sr. Osni José Schroeder, propõese rejeitar as alegações de defesa apresentadas pelo responsável, devendo as contas serem julgadas irregulares, condenando-o em débito e aplicando-lhe a multa prevista no art. 57 da Lei 8.443/1992.
PROPOSTA DE ENCAMINHAMENTO
50. Diante do exposto, submetem-se os autos à consideração superior, propondo:
	a) julgar irregulares, nos termos dos arts. 1º, inciso I, 16, inciso III, alínea ´c´, § 2º, da Lei 8.443/92, c/c os arts. 19 e 23, inciso III, da mesma Lei, e com arts. 1º, inciso I, 209, inciso III, 210 e 214, inciso III, do Regimento Interno/TCU, as contas do Sr. Osni José Schroeder (CPF XXX.429.899-XX) , prefeito do Município de Rio Negrinho/SC, no período de 1º/1/2009 a 31/12/2012, condenando-o ao pagamento das importâncias a seguir especificadas, atualizadas monetariamente e acrescidas dos juros de mora, calculadas a partir das datas discriminadas até a data do efetiva quitação do débito, fixando-lhe o prazo de quinze dias, para que comprovem, perante o Tribunal, o recolhimento das referidas quantias aos cofres do Tesouro Nacional, nos termos do art. 23, inciso III, alínea ´a´, da citada lei:
	Valor original
	Data da ocorrência
	Débito/Crédito

	R$ 62.000,00
	07/12/2010
	D

	R$ 1.727,00
	10/12/2010
	D

	R$ 5.980,00
	19/09/2011
	D

	R$ 10.897,50
	19/11/2010
	D

	R$ 518,00
	17/12/2010
	D

	R$ 300,00
	22/11/2010
	D

	R$ 2.800,00
	19/09/2011
	D

	R$ 466,56
	19/11/2010
	D

	R$ 4.200,00
	19/09/2011
	D

	R$ 3.705,00
	10/12/2010
	D

	R$ 7.129,44
	19/09/2011
	D

	R$ 4.960,00
	10/12/2010
	D

	R$ 3.014,20
	13/12/2011
	C

	R$ 21,85
	13/12/2011
	C

Valor total do débito atualizado até 21/6/2019: R$ 196.223,93. 
	b) aplicar individualmente ao Sr. Osni José Schroeder (CPF XXX.429.899-XX) , prefeito do Município de Rio Negrinho/SC, no período de 1º/1/2009 a 31/12/2012, a multa prevista no art. 57 da Lei 8.443/92, c/c o art. 267 do RI/TCU, fixandolhe o prazo de quinze dias, a contar da notificação, para que comprove, perante o Tribunal (art. 214, III, a, do Regimento Interno do TCU) , o recolhimento da dívida aos cofres do Tesouro Nacional, atualizada monetariamente desde a data do acórdão que vier a ser proferido por este Tribunal até a do efetivo recolhimento, se pagas após o vencimento, na forma da legislação em vigor;
	c) autorizar, desde logo, a cobrança judicial das dívidas, caso não atendidas a notificação, na forma do disposto no art. 28, inciso II, da Lei nº 8.443/92;
	d) autorizar também, desde logo, se requerido, com fundamento no art. 28, inciso I, da Lei 8.443, de 1992 c/c o art. 217, §§ 1º e 2º do Regimento Interno, o parcelamento das dívidas em até 36 parcelas, incidindo sobre cada parcela, corrigida monetariamente, os correspondentes acréscimos legais, fixando-lhe o prazo de quinze dias, a contar do recebimento da notificação, para comprovarem perante o Tribunal o recolhimento da primeira parcela, e de trinta dias, a contar da parcela anterior, para comprovar os recolhimentos das demais parcelas, devendo incidir sobre cada valor mensal, atualizado monetariamente, os juros de mora devidos, no caso do débito, na forma prevista na legislação em vigor, alertando o responsável de que a falta de comprovação do recolhimento de qualquer parcela importará o vencimento antecipado do saldo devedor, nos termos do § 2º do art. 217 do Regimento Interno deste Tribunal;
	e) enviar cópia do Acórdão a ser prolatado à Procuradoria da República no Estado de Santa Catarina, nos termos do § 3º do art. 16 da Lei 8.443/1992, c/c o § 7º do art. 209 do Regimento Interno do TCU, para adoção das medidas cabíveis; e
	f) enviar cópia do Acórdão que vier a ser proferido ao Ministério do Desenvolvimento Social e Agrário (MDSA) e ao responsável, para ciência, informando que a presente deliberação está disponível para a consulta no endereço www.tcu.gov.br/acordaos, além de esclarecer que, caso requerido, o TCU poderá fornecer sem custos as correspondentes cópias, de forma impressa.´
3.	Enfim, por intermédio do Exmo. Sr. Procurador Sérgio Ricardo Costa Caribé, o Ministério Público junto ao Tribunal (MPTCU) manifestou a sua concordância em relação à aludida proposta da unidade técnica, tendo lançado o seu parecer à Peça 64 nos seguintes termos:
	" (...) Trata-se de Tomada de contas especial (TCE) instaurada em desfavor do Sr. Osni José Schroeder, ex-prefeito do Município de Rio Negrinho/SC, em razão da inexecução parcial do objeto do Convênio nº 4/2010 (Siconv nº 732275/2010) , que consistia em dar ´apoio à implantação de Feira Popular no Município de Rio Negrinho/SC, visando à comercialização direta de produtos de agricultores familiares, urbanos e periurbanos...´ (peça 1, p. 44) .
No âmbito deste Tribunal, a Secretaria de Controle Externo de Tomada de Contas Especial (Secex-TCE) promoveu a citação do ex-prefeito em face de débito no valor histórico de R$ 104.683,50, decorrente da ´não comprovação da boa e regular aplicação dos recursos recebidos por força do Convênio (...) , em razão da ausência de comprovação de aquisição de 25 barracas, 5 freezers vertical 500 litros, 25 balanças digitais, 2 lavadoras de alta pressão, 56 mesas plásticas, 224 cadeiras plásticas, 747,65 caixas plásticas de transporte de verduras bem como de realização de 32 horas aula do curso de agroecologia´ (peça 44, p. 2) .
Após analisar e refutar as alegações de defesa oferecidas pelo responsável (peças 46 a 59) , a unidade técnica propôs, entre outras medidas, julgar irregulares as contas do Sr. Osni José Schroeder, com base no art. 16, inciso III, alínea ´c´, da Lei 8.443/1992, condenando-o pelo referido débito e aplicando-lhe a multa do art. 57 da mesma lei. 
Anuo às razões que nortearam a proposta da Secex-TCE, incorporando-as a este parecer com algumas considerações, notadamente quanto à utilização do quantitativo de beneficiários como parâmetro para fins de apuração de parte significativa do débito atribuído ao responsável. 
Conquanto o ex-prefeito lamente por ´estar sendo punido, por um detalhe meramente administrativo, ou seja, a substituição dos agricultores, do projeto original, e a entrega dos bens e equipamentos entregue a esses ´novos´ e ou ´outros´ produtores rurais´ (peça 58, p. 4) , fato é que não restou comprovado que o projeto da feira popular teria alcançado o quantitativo inicialmente previsto de 49 (quarenta e nove) beneficiários. O quantitativo de 24 (vinte e quatro) beneficiários foi apurado por meio de inferências do Ministério do Desenvolvimento Social e Combate à Fome a partir de documentos com informações divergentes (peça 2, p. 58-59) , porquanto ´não havia sido comprovado até aquele momento a quantidade efetiva de agricultores beneficiários do projeto´, conforme concluído pela unidade técnica (peça 61, p. 8) . 
Ocorre que, para além de indicar o alcance dos objetivos do convênio, o quantitativo de beneficiários serviu de parâmetro para a aquisição de diversos materiais no âmbito do convênio, a exemplo de barracas tipo tenda, balanças digitais, mesas, cadeiras e caixas plásticas, lixeiras e uniformes para os feirantes. Portanto, não bastasse o extravio de diversos itens, muitos desses materiais foram adquiridos em quantidade bem superior à que seria necessária para atender 24 (vinte e quatro) beneficiários. 
Ainda assim, após a inauguração da feira em 4/12/2010, supostamente ´com apenas 22 (vinte e dois) beneficiários´, mesmo diante da possibilidade de não se alcançar o número de beneficiários incialmente previsto, o ex-prefeito solicitou, em 24/2/2011, ´a ampliação do Plano de Trabalho do termo do convênio (...) ´ por considerar necessária ´a aquisição de mais 04 freezers, 50 mesas plásticas quadradas, 200 cadeiras plásticas e 500 caixas plásticas para legumes e verduras 60 lts.´, no que foi atendido (peças 1, p. 58 e 76, e 2, p. 57) . 
Ante o exposto, com essas considerações, este membro do Ministério Público de Contas manifesta-se de acordo com a proposta da Secex-TCE (peça 61, p. 10-11, e peças 62 e 63) ."
É o Relatório.

8.1. Fabio Jose Augustin (7.673/OAB-SC), entre outros, representando o Sr. Osni José Schroeder.

Procurador Sergio Ricardo Costa Caribé.

TOMADA DE CONTAS ESPECIAL. ENTÃO MINISTÉRIO DO DESENVOLVIMENTO SOCIAL E AGRÁRIO (MDSA). CONVÊNIO. PARCIAL IMPUGNAÇÃO DOS DISPÊNDIOS. CITAÇÃO. NÃO COMPROVAÇÃO DA BOA E REGULAR APLICAÇÃO DOS RECURSOS FEDERAIS TRANSFERIDOS. NÃO COMPROVAÇÃO DA EXISTÊNCIA FÍSICA DE EQUIPAMENTOS E MATERAIS DE CONSUMO SUPOSTAMENTE ADQUIRIDOS. REJEIÇÃO DAS ALEGAÇÕES DE DEFESA. CONTAS IRREGULARES. DÉBITO. MULTA. CIÊNCIA.

TOMADA DE CONTAS ESPECIAL (TCE)

Secretaria de Controle Externo de Tomada de Contas Especial (Secex-TCE).

Trata-se de tomada de contas especial instaurada pelo então Ministério do Desenvolvimento Social e Agrário (MDSA) em desfavor de Osni José Schroeder, como então prefeito de Rio Negrinho - SC (gestão: 2009-2012) , diante da parcial impugnação dos dispêndios inerentes ao Convênio 4/2010/SESAN destinado à implantação de feira popular na referida municipalidade em prol da comercialização direta de produtos dos agricultores familiares, urbanos e periurbanos, para a melhoria da renda do produtor, a maior disponibilidade de alimentos saudáveis e de baixo custo à população e a dinamização da economia local pela geração de empregos, com a maior circulação de mercadorias, a fim de estimular a diversificação da produção, promovendo a inclusão das famílias como mecanismo de controle e redução dos preços de alimentos básicos, além de aumentar o conhecimento técnico dos agricultores por meio da capacitação e de fortalecer o seu potencial empreendedor, a partir do aporte de recursos federais sob o valor de R$ 210.191,01, tendo a vigência do ajuste sido estipulada para o período de 30/6/2010 a 30/11/2011.
  Inobstante suscitar os indícios de execução financeira do referido convênio, com a eventual demonstração sobre a aquisição dos equipamentos e materiais de consumo previstos, o então MDSA reprovou a execução física do aludido ajuste, tendo registrado, como falha, "a execução parcial das metas/etapas, pela participação de 24 beneficiários dos 49 previstos e pelos materiais adquiridos e não utilizados no programa, nos termos do processo nº 71000.077928/2009-77, com fundamento legal previsto na alínea "c" Inciso II do artigo 63 da Portaria Interministerial Nº 127, de 29 de maio de 2008."
  No âmbito do TCU, após as diligências necessárias, a Secex-TCE promoveu a citação do ex-prefeito pela não comprovação da boa e regular aplicação dos recursos federais ante a ausência de comprovação da aquisição de 25 barracas, 5 freezers verticais de 500 litros, 25 balanças digitais, 2 lavadoras de alta pressão, 56 mesas plásticas, 224 cadeiras plásticas e 747,65 caixas plásticas de transporte de verduras, além de 32 horas-aulas do curso de agroecologia.
  O responsável apresentou as suas alegações de defesa às Peças 46-60, tendo alegado, em síntese, o seguinte: (i) a aludida feira funcionaria durante dois dias da semana, desde o ano de 2010; (ii) a vistoria in loco realizada pelo concedente, em 5/12/2011, teria confirmado que a feira estaria em funcionamento, com o bom atendimento ao público; (iii) a feira contaria, atualmente, com a participação de mais de 50 pequenos produtores rurais; (iv) teria surgido a necessidade de parcial substituição dos 49 produtores iniciais, ante a demora na aprovação do projeto; (v) a punição ora aventada seria injusta em virtude dessa substituição; (vi) o convênio teria sido exclusivamente executado pela secretaria municipal de Agricultura, sem a sua participação; (vii) a prestação de contas teria sido apresentada com todos os documentos comprobatórios da aquisição dos produtos; (viii) a abertura da tomada de contas especial no âmbito municipal teria resultado da iniciativa do prefeito sucessor, como seu inimigo político.
De todo modo, após a análise final do feito, a unidade técnica propôs a irregularidade das contas do então prefeito para condená-lo ao ressarcimento do débito apurado nos autos, além de lhe aplicar a multa prevista no art. 57 da Lei nº 8.443, de 1992, tendo o MPTCU anuído a essa proposta.
Incorporo os pareceres da unidade técnica e do Parquet especial a estas razões de decidir.
7. 	Como visto, o valor do convênio teria sido aprovado em prol da feira popular para beneficiar 49 agricultores familiares, com o quantitativo de equipamentos e materiais de consumo calculados a partir dessa premissa. 
8.	O débito apurado, então, pelo órgão concedente sob o valor de R$ 104.683,50 foi confirmado pela unidade técnica e pelo MPTCU, já que somente 24 pequenos agricultores teriam sido atendidos pelo ajuste, com o proporcional cálculo de utilização dos equipamentos e do material de apoio, pois os itens adquiridos não teriam sido utilizados integralmente na execução do convênio, mas, sim, em outras finalidades, tendo o referido valor sido apurado pela seguinte linha:
	
	Meta
	Etapa/fase
	Especificação
	Quantidade adquirida
	Quantidade Reprovada
	Valor 
	Data
	Documento

	Barraca tipo tenda 5x5
	49
	25
	R$62.000,00
	07/12/2010
	NF 323

	Freezer vertical 500 litros (*) 
	1
	1
	R$1.727,00
	10/12/2010
	NF 92474

	Freezer vertical 500 litros (*) 
	4
	4
	R$5.980,00
	19/09/2011
	NF 792

	Balança digital
	49
	25
	R$10.897,50
	19/11/2010
	NF 193

	1
	1.1 - aquisição de material permanente
	Lavadora de alta pressão
	2
	2
	R$518,00
	17/12/2010
	NF 41493

	Mesa plástica (*) 
	 
	6
	R$300,00
	22/11/2010
	NF 88

	Mesa plástica (*) 
	80
	50
	R$2.800,00
	19/09/2011
	NF 670

	Cadeira Plástica (*) 
	 
	24
	R$466,56
	19/11/2010
	NF 1534252

	Cadeira Plástica (*) 
	320
	200
	R$4.200,00
	19/09/2011
	NF 670

	Caixa plástica de transporte de verduras (*) 
	 
	260
	R$3.705,00
	10/12/2010
	NF 32

	1
	1.2 - aquisição de material de consumo
	Caixa plástica de transporte de verduras (*) 
	1000
	487,65
	R$7.129,44
	19/09/2011
	NF 1541878

	2
	2.1 - contratação de serviços de terceiros (pessoa física) 
	Curso de agroecologia
	40 horas/aula
	32 horas/aula
	R$4.960,00
	10/12/2010
	NF 3868

	Total
  (*) Itens adquiridos em dois momentos (em decorrência da sobra de recursos) com valores unitários diferentes. Para a correta atualização do dano o total dos itens foi desmembrado por data da compra.
	R$104.683,50

9.		O eventual desvio de finalidade, com o suposto benefício para a municipalidade, deveria ter sido demonstrado, contudo, pelo aludido responsável com vistas à eventual aplicação da Decisão Normativa TCU nº 57, de 2004, mas isso não foi feito, e, assim, a responsabilidade pelo dano ao erário deve recair integralmente sobre o gestor responsável, sem a eventual condenação do ente municipal, não resultando essa medida, no entanto, em prejuízo à defesa do aludido gestor, não só porque o presente processo já estaria em plena condição de pronto julgamento, mas também porque o instituto da solidariedade passiva se configuraria como benefício legal erigido em favor do ente estatal credor, e não da pessoa privada devedora (v.g.: Acórdãos 1.159/2015, 2.263/2015 e 3.039/2015, do Plenário) , podendo o ora condenado ajuizar a subsequente ação regressiva em desfavor dos demais responsáveis.
10.	  Não por acaso, a jurisprudência do TCU é firme no sentido da pessoal responsabilidade do gestor pela comprovação da boa e regular aplicação dos recursos federais recebidos mediante convênio ou instrumentos congêneres, submetendo todo aquele que administra os recursos públicos ao dever de demonstrar o correto emprego dos valores federais, nos termos do art. 70, parágrafo único, da Constituição de 1988 e do art. 93 do Decreto-Lei nº 200, de 1967 (v.g.: Acórdão 1194/2009-TCU-Primeira Câmara, Acórdãos 27/2004, 6.235/2013 e 3.223/2017, da 2ª Câmara, e Acórdãos 11/1997 e 997/2015, do Plenário) .
11.	  Por esse prisma, ante a ausência de efetiva demonstração da boa e regular aplicação dos recursos federais transferidos, para além da falta de demonstração do necessário nexo causal entre os recursos federais aportados e os supostos dispêndios incorridos no ajuste, restou configurada a ofensa não só às regras legais, mas também aos princípios basilares da administração pública, já que, ao final e ao cabo, o gestor deixou de prestar satisfação à sociedade sobre o efetivo emprego dos recursos públicos postos à sua disposição, dando ensejo, desse modo, à presunção legal de dano ao erário para a subsequente condenação do responsável em débito e em multa.
12.	  Não se vislumbra, enfim, a prescrição da pretensão punitiva do TCU no presente caso concreto, nos termos do Acórdão 1441/2016-TCU-Plenário, diante da ausência do transcurso de mais de dez anos entre a ordem para a citação no âmbito do TCU, em 10/3/2019 (Peça 42) , e a data fatal para a efetiva prestação de contas final do ajuste, em 29/1/2012 (Peça 1, fl. 50) .
13.	  Eis que, por meio do referido Acórdão 1.441/2016 proferido pelo Plenário na Sessão Extraordinária de 8/6/2016, o TCU firmou o seu entendimento no sentido de que a prescrição da pretensão punitiva deve seguir a regra geral do prazo decenal, contado a partir do fato, em linha com o art. 205 do Código Civil brasileiro, interrompendo-se a contagem do aludido prazo com a ordem de citação, nos termos do art. 240, caput, da Lei nº 13.105 (Código Processual Civil) , de 2015.
14.	  Sem prejuízo, todavia, do respeito a esse entendimento do Tribunal, reitero a minha ressalva já registrada em vários outros julgados do TCU no sentido de que, na ausência de lei específica, o TCU não deveria aplicar qualquer prazo prescricional sobre a referida pretensão punitiva ou, então, na pior das hipóteses, o Tribunal deveria aplicar a regra prescricional fixada pela Lei nº  9.873, de 1999, não só porque ela trata diretamente de prescrição no âmbito do direito administrativo sancionador, mas também porque, entre outras medidas, a aludida lei manda aplicar o prazo prescricional penal, quando a infração administrativa também configure crime, além de determinar expressamente que, no caso de ilícito continuado ou permanente, a contagem do prazo se inicie no dia da cessação do aludido ilícito.
15.	  Ao registrar, pois, essa minha posição pessoal, pugno pela aplicação da multa legal ao responsável, submetendo-me, então, ao entendimento fixado pelo aludido Acórdão 1441/2016-TCU-Plenário.
16.	  Por tudo isso, o TCU deve julgar irregulares as contas de Osni José Schroeder para condená-lo ao pagamento do débito apurado nos autos, abatendo o valor de R$ 21,85 relativo aos rendimentos da aplicação financeira proporcional e o valor de R$ 2.136,67 referente à contrapartida indevidamente devolvida, e não, aí, pelo valor de R$ 3.014,20 equivocadamente assinalado no parecer da unidade técnica, sem prejuízo, ainda, de aplicar a multa prevista no art. 57 da Lei nº 8.443, de 1992, em desfavor do referido responsável. 
		Ante o exposto, pugno pela prolação do Acórdão ora submetido a este Colegiado.
TCU, Sala das Sessões, em 17 de setembro de 2019.
Ministro-Substituto ANDRÉ LUÍS DE CARVALHO 
Relator